【裁判字號】    98,上,294
【裁判日期】    980804
【裁判案由】    清償債務
【裁判全文】
臺灣高等法院民事判決                   98年度上字第294號
上  訴  人  甲○○
訴訟代理人  陳舜銘律師
被 上訴 人  乙○○
訴訟代理人  張永昌律師
複 代理 人  魏君婷律師
上列當事人間請求清償債務事件，上訴人對於中華民國98年2月6
日臺灣臺北地方法院97年度訴字第99號第一審判決提起上訴，上
訴人並為訴之追加，本院於98年7月21日言詞辯論終結，判決如
下：
    主      文                         「」
上訴及追加之訴均駁回。
第二審（包括追加之訴）訴訟費用由上訴人負擔。
    事實及理由
甲、程序方面：
一按在第二審為訴之變更或追加，非經他造同意，不得為之，但
  請求之基礎事實同一者，不在此限，民事訴訟法第446條第1項
  、第255條第1項第2款規定甚明。上訴人於原審依消費借貸之
  法律關係請求被上訴人返還新臺幣（下同）232萬元本息，於
  本院追加依民法第179條不當得利之法律關係請求被上訴人返
  還上開本息，核其主張金錢收付之基礎事實同一，揆諸上開規
  定，應准上訴人為訴之追加，被上訴人辯稱上訴人訴之追加不
  合法云云，非屬可採。
二上訴人起訴主張被上訴人借款之時間在民國83年1月19日至86
  年11月11日，在民法債編修正條文89年5月5日施行前，依民法
  債編施行法第1條「民法債編施行前發生之債，除本施行法有
  特別規定外，不適用民法債編之規定；其在修正施行前發生者
  ，除本施行法有特別規定外，亦不適用修正施行後之規定」之
  規定，不適用修正施行後之規定，即應適用修正前之規定。
乙、得心證之理由：
一上訴人起訴主張：被上訴人依序於83年1月19日、86年3月11日
  、86年10-11月間、同年11月3日、8日、11日向伊借款30萬元
  、52萬元、100萬元、50萬元、50萬元、50萬元，均經伊將款
  項匯予或以現金交付被上訴人，合計借得332萬元，被上訴人
  除於87年4月2日匯款償還其中100萬元外，其餘款項迄未清償
  ，尚積欠伊232萬元借款。爰依消費借貸之法律關係，求為命
  被上訴人給付232萬元，及自87年3月1日起加計法定遲延利息
  之判決。
  被上訴人則以：伊否認兩造間借貸關係存在，上訴人所為舉證
  至多僅能證明金錢之交付，不能證明兩造間就消費借貸意思表
  示互相一致。兩造非親非故，上訴人於十餘年後請求伊返還借
  款，以其所稱金額均非小數目，未能提出借據或要求伊簽發之
  票據或提供人保、物保之擔保，有違經驗法則等語，資為抗辯
  。
二原審駁回上訴人之請求，上訴人提起上訴，並追加依不當得利
  為本件之請求，主張若認上訴人上開兩造間借貸關係仍不能證
  明，則請求被上訴人返還上開無法律上之原因，自上訴人收受
  匯款、交付現金所得之金額。聲明：
  (一)原判決廢棄。
  (二)被上訴人應給付上訴人232萬元，及自87年3月1日起至清償
    日止，按年息5％計算之利息。
  被上訴人則聲明：上訴及追加之訴均駁回。
三上訴人主張前揭兩造成立借貸之事實，提出匯款收據等件為證
  〔臺灣高雄地方法院卷（下稱高雄地院卷）第4-5頁、原審卷
  第81-83、92-96頁〕。兩造就被上訴人於87年4月2日曾匯款予
  上訴人100萬元之事實不爭執。
  (一)按「稱消費借貸者，謂當事人約定，一方移轉金錢或其他代
    替物之所有權於他方，而他方以種類、品質、數量相同之物
    返還之契約」、「消費借貸，因金錢或其他代替物之交付而
    生效力」，89年5月5日施行前民法第474條、第475條分別定
    有明文。是當事人主張有金錢借貸關係存在，須就其發生所
    須具備之特別要件即金錢之交付及借貸意思表示互相一致負
    舉證之責任，若僅證明其一，尚不能認為有金錢借貸關係存
    在。又「民事訴訟如係由原告主張權利者，應先由原告負舉
    證之責，若原告先不能舉證，以證實自己主張之事實為真實
    ，則被告就其抗辯事實即令不能舉證，或其所舉證據尚有疵
    累，亦應駁回原告之請求」、「請求履行債務之訴，除被告
    自認原告所主張債權發生原因之事實外，應先由原告就其主
    張此項事實，負舉證之責任，必須證明其為真實後，被告於
    其抗辯事實，始應負證明之責任，此為舉證責任分擔之原則
    」，最高法院分別著有17年上字第917號、43年台上字第377
    號判例。
  (二)上訴人提出匯款單5紙，證明其確於83年1月19日、86年3月
    11日、同年11月3日、8日、11日匯款30萬元、52萬元、50萬
    元、50萬元、50萬元予被上訴人（高雄地院卷第4-5頁、原
    審卷第81-83、96頁），另以丙○○之證言證明上訴人已交
    付現金100萬元予被上訴人，然經由銀行等金融機構匯款與
    他人或交付現金予他人，其原因除借款外，尚有多端，如贈
    與、投資、償債等是，上訴人徒以上開匯款單、丙○○之證
    言證明匯款、交付現金之事實，主張被上訴人向上訴人借得
    上開款項，尚屬無據。
  (三)證人丙○○於原審到場證稱：「（是否清楚兩造間有無借貸
    關係？若有，數額多少？）有借貸關係。第一次借貸日期忘
    記了，當時被告（被上訴人，下同）作股票資金不夠，要向
    原告（上訴人，下同）借錢，原告財務的事情是我負責，我
    將現金100萬交給原告，原告就點交給被告，第二次以後是
    匯款，都是各匯款50萬元，但只有找到兩張匯款單，即總共
    借250萬元」等語，參諸丙○○另稱：「原告經營幼稚園，
    我擔任主任受僱於原告」、「81年時（到原告幼稚園服務）
    」有無負責有（關）幼稚園財務工作？）有」、「（原告個
    人財務是否有交給你處理？）有，原告存摺自己保管，要用
    時才交給我」云云（原審卷第28頁），顯然丙○○於81年起
    即受僱於上訴人經營之幼稚園，並處理上訴人之個人財務，
    然丙○○所稱兩造間第一次借款係現金100萬元部分，與上
    訴人主張該次現金100萬元之借款前另有83年1月19日之匯款
    30萬元、86年3月11日之匯款52萬元一節不符。丙○○另陳
    稱：「（匯了3次50萬給被告，如何知悉是被告借的？）原
    告說的」、「（有無親耳聽到就匯款部分是被告要借的？）
    沒有」（原審卷第29頁背面），則其證言係屬傳聞證據，尚
    難證明兩造間確於86年11月3日、8日、11日各成立50萬元之
    借貸關係。
  (四)就上訴人所稱交付100萬元現金與被上訴人成立借貸關係部
    分，丙○○證稱：「（第一次交付之現金，由何處來？）有
    些是提款，有些是現金」、「（有無印象何處提款？）鳳山
    農會及鳳山文衡郵局」、「（提款均是同一天提？）同一天
    ，早上下午不記得」云云（原審卷第29頁）。證人即上訴人
    幼稚園之老師丁○○於原審到場陳稱：「（你是否知悉原告
    曾借給被告100萬元事情？）日期很久以前，當天我在辦公
    室處理事情，被告與原告是朋友，我有看到丙○○拿錢給原
    告，原告再交給被告，只知道很多錢，但不知多少錢」、「
    （借款對話內容？）我沒有專心在聽他們講話，但我面對著
    被告隱約有聽到說要借款，印象最深還是被告說他沒有拿過
    這麼大筆的現金」等語（原審卷第75-76頁）。然依上訴人
    主張100萬元現金之借貸發生於86年10-11月間，而上訴人於
    86年10-11月間在鳳山市農會帳戶交易往來明細僅有2筆，分
    別為86年10月2日領款176,750元、同月22日存入20萬元，在
    鳳山郵局帳戶則無任何交易往來紀錄，有上訴人之鳳山市農
    會交易明細表、郵局客戶歷史交易清單附卷足考（原審卷第
    44、50頁），則丙○○所稱交付予被上訴人之100萬元提款
    部分係分別自農會及郵局提款一節與事實不符。又100萬元
    除自農會提款176,750元外，現金部分即為823,250元（1,00
    0,000-176,750＝823,250），於86年非屬小數目，上訴人未
    舉證證明其何以有此大額之現金，逕謂其有現金823,250元
    ，再提款176,750元，合計100萬元貸與被上訴人云云，有違
    常情。再林秀萍於原審作證時間為97年6月6日（原審卷第75
    頁），就10年前（86年10-11月間）與自身無關他人交付款
    項事宜，不知款項確定數額，又稱未專心聽，竟能記得係出
    於借款關係而交付，亦有悖常理而難以採信。
  (五)以上，上訴人所稱第1、2筆分別為30萬元、52萬元之借款，
    僅提出匯款單為證，而丙○○、丁○○就第3筆100萬元借款
    所為證言與事實不符或有違常情而無足採信，丙○○所稱第
    4-6筆各為50萬元之借款係傳聞證據，均不能證明兩造間確
    成立上開款項之借貸關係，上訴人依消費借貸之法律關係，
    請求被上訴人清償其中232萬元本息，於法無據，不應准許
    。
四上訴人於本院追加依不當得利之法律關係為本件之請求，主張
  若認上訴人上開兩造間借貸關係仍不能證明，則請求被上訴人
  返還上開無法律上之原因，自上訴人收受匯款、交付現金所得
  之金額云云。惟按「當事人主張於己有利之事實者，就其事實
  有舉證之責任」，民事訴訟法第277條前段定有明文。而「主
  張不當得利請求權之原告，係因自己之行為致造成原由其掌控
  之財產發生主體變動，則因該財產變動本於無法律上原因之消
  極事實舉證困難所生之危險自應歸諸原告，始得謂平」（最高
  法院91年度台上字第1673號判決參照）。即主張不當得利請求
  權存在之當事人，對於不當得利請求權之成立要件應負舉證責
  任，即應證明他方係無法律上之原因而受利益，致其受有損害
  。如受利益人係因給付而得利時，所謂無法律上之原因，係指
  給付欠缺給付之目的，故主張該項不當得利請求權存在之當事
  人，自應舉證證明該給付欠缺給付之目的。上訴人主張被上訴
  人受領上訴人以匯款或現金交付之上開款項係構成不當得利，
  自應舉證證明其給付係欠缺給付之目的，而上訴人不能證明其
  前基於消費借貸關係而匯款、交付款項之主張，充其量亦僅能
  認該特定之法律關係不存在，尚非得因此即推論其給付欠缺給
  付之目的（最高法院94年台上字第542號判決參照）。上訴人
  迄未就被上訴人無法律上之原因而受利益之事實，舉證以實其
  說，徒以若認不能證明上訴人係因消費借貸關係而匯款或現金
  交付款項，即應認其就交付金錢係無法律上之原因，逕依不當
  得利之規定，請求被上訴人返還232萬元本息，即屬無據，不
  應准許。
五綜上所述，上訴人依消費借貸、不當得利之法律關係，請求被
  上訴人給付232萬元，及自87年3月1日起至清償日止，按年息5
  ％計算之利息，於法無據，應予駁回，其於原審假執行之聲請
  亦失所依據，應併予駁回。原審就消費借貸部分，為上訴人敗
  訴之判決，並駁回其假執行之聲請，核無不合。上訴意旨指摘
  原判決不當，求予廢棄改判，為無理由，應予駁回。上訴人於
  本院追加依不當得利請求部分，不應准許，應予駁回。
六本件因事證已臻明確，兩造其餘攻擊、防禦方法及所為之立證
  ，經審酌後認與判決之結果不生若何影響，無庸再逐一予以論
  列，合併敘明。
據上論結，本件上訴及追加之訴均為無理由，依民事訴訟法第44
9條第1項、第78條判決如主文。
中    華    民    國    98    年    8     月    4     日
                    民事第十六庭
                        審判長法  官  劉靜嫻
                              法  官  謝碧莉
                              法  官  湯美玉
正本係照原本作成。
如不服本判決，應於收受送達後20日內向本院提出上訴書狀，其
未表明上訴理由者，應於提出上訴後20日內向本院補提理由書狀
（均須按他造當事人之人數附繕本）上訴時應提出委任律師或具
有律師資格之人之委任狀；委任有律師資格者，另應附具律師資
格證書及釋明委任人與受任人有民事訴訟法第466條之1第1項但
書或第2項（詳附註）所定關係之釋明文書影本。
中    華    民    國    98    年    8     月    4     日
                              書記官  蕭進忠
附註：
民事訴訟法第466條之1（第1項、第2項）：
對於第二審判決上訴，上訴人應委任律師為訴訟代理人。但上訴
人或其他法定代理人具有律師資格者，不在此限。
上訴人之配偶、三親等內之血親、二親等內之姻親，或上訴人為
法人、中央或地方機關時，其所屬專任人員具有律師資格並經法
院認為適當者，亦得為第三審訴訟代理人。


司法院資訊處製作；財團法人民間司法改革基金會備份。
